臺灣高雄地方法院民事判決　　　　　　　100年度訴字第990號
原　　　告　王秋雄
被　　　告　王清穆
　　　　　　王恒雄
共　　　同　吳麗華
訴訟代理人
被　　　告　王宏州
訴訟代理人　徐玉英
被　　　告　財政部國有財產局
法定代理人　張佩智
訴訟代理人　李政宗
複代理人　　陳貴華
被　　　告　王源澤
　　　　　　王焰
　　　　　　王偵燦
上三人共同　王錦全
訴訟代理人
被　　　告　王和憲
　　　　　　王德瑞
　　　　　　王陳梅英
　　　　　　王淑賢
　　　　　　王宇彤
　　　　　　王淑儷
　　　　　　王德繁
　　　　　　王德元
　　　　　　林金城
　　　　　　蘇美雲
　　　　　　　　　　　　號
　　　　　　林志明
　　　　　　林秀珍
　　　　　　林秀孺
　　　　　　簡林菊
　　　　　　林勝美
　　　　　　林秀華
　　　　　　林秀英
　　　　　　許王乃
　　　　　　林王嫌
　　　　　　陳王月端
　　　　　　　　　　　　號
　　　　　　梁王佰
　　　　　　王瑀心
　　　　　　許王秀智
　　　　　　王秀雲
上二十三人　周珍
共同訴訟代
理人
上列當事人間分割共有物事件，經本院於民國100 年11月9 日言
詞辯論終結，判決如下：
    主      文
被告王德瑞、王陳梅英、王宇彤、王德繁、王德元、林金城、蘇
美雲、林志明、林秀孺、林秀珍、簡林菊、林勝美、林秀華、林
秀英、林王嫌、陳王月端、梁王佰、王瑀心、許王秀智、王秀雲
、許王乃應就其被繼承人王復來所有坐落高雄市○○區○○段八
０二地號，地目建，面積一四三二點０四平方公尺土地，權利範
圍三十六分之六土地，辦理繼承登記。
兩造除被告王淑賢、王淑儷外共有坐落於高雄市○○區○○段八
０二地號，地目建，面積一四三二點０四平方公尺土地，准予分
割，並依附圖所示方式分割如下：（一）附圖編號A 所示土地，
面積八七五點一四平方公尺，分由被告王偵燦、王源澤、王焰
分別依應有部分各四十四分之十七、四十四分之十五、四十四分
之十二之比例保持共有；（二）附圖編號Ｂ所示土地，面積二三
八點六七平方公尺，分由王復來之繼承人即被告王德瑞、王陳梅
英、王宇彤、王德繁、王德元、林金城、蘇美雲、林志明、林秀
孺、林秀珍、簡林菊、林勝美、林秀華、林秀英、林王嫌、陳王
月端、梁王佰、王瑀心、許王秀智、王秀雲、許王乃按如附表所
示之應繼分比例保持公同共有；（三）附圖編號C 所示土地，面
積一九八點八九平方公尺，分由被告王清穆、王恒雄、王宏州、
王和憲、王秋雄分別依應有部分各十五分之一、十五分之一、十
五分之六、十五分之三、十五分之四之比例保持共有；（四）附
圖編號D 所示土地，面積一一九點三四平方公尺，分歸被告財政
部國有財產局所有。
原告其餘之訴駁回。
訴訟費用由原告及被告王淑賢、王淑儷以外之其餘被告按附表所
示比例負擔。
    事實及理由
一、原告主張：高雄市○○區○○段802 地號土地（下稱系爭土
    地）為兩造所共有（各共有人持分詳如附表所示）。又兩造
    間就系爭土地並無不能分割之協議，依使用目的亦無不能分
    割之情形，爰依民法第823 條、第824 條第5 項之規定訴請
    分割，並聲明：請准依附圖所示之方案分割系爭土地。
二、被告則均以：系爭土地確為兩造所共有，兩造間亦無不能分
    割之協議或不能分割之情形，惟被告王偵燦、王源澤、王
    焰3 人之應有部分於分割後願仍維持共有；被告王清穆、王
    恒雄、王宏州、王和憲3 人之應有部分於分割後願與原告仍
    維持共有；其餘被告王德瑞等人均同意其等之應有部分於分
    割後仍維持公同共有等語，並聲明：請求依附圖所示之方案
    分割系爭土地。
三、兩造不爭執事項
  (一)系爭土地為兩造所共有。
  (二)原告之應有部分為系爭土地之108 分之4 ；被告王清穆、王
    恒雄之應有部分各為108 分之1 ；被告王宏洲之應有部分為
    36分之2 ；被告王和憲之應有部分為36分之1 ；被告國有財
    產局之應有部分為36分之3 ；被告王源澤之應有部分為24分
    之5 ；被告王焰之應有部分為12分之2 ；被告王偵燦之應
    有部分為72分之17；其餘除被告王淑賢、王淑儷以外之被告
    之應有部分共為36分之6 。
  (三)被告王偵燦、王源澤、王焰同意其3 人之應有部分於分割
    後仍維持共有；被告王清穆、王恒雄、王宏州、王和憲、王
    秋雄同意其4 人之應有部分於分割後仍維持共有；其餘被告
    王德瑞等均同意其等之應有部分於分割後仍維持公同共有。
  (四)兩造均同意以本院卷第44頁之第二方案作為本件之分割方案
    。
四、得心證之理由
  (一)查被告王淑賢、王淑儷因為王復來之孫女，而其等之父王德
    鴻雖因繼承王復來而原為系爭土地之共有人之一，然被告王
    淑賢、王淑儷於訴外人王德鴻死亡後，業已於90年3 月21日
    向法院聲請拋棄繼承，此有臺灣臺北地方法院家事法庭90年
    度繼字第79號通知附卷可參，是被告王淑賢、王淑儷所為拋
    棄繼承之單獨行為既已合法生效，其等即無從自王德鴻處繼
    承系爭土地之應有部分，自非系爭土地之共有人，堪以認定
    ，故原告將被告王淑賢、王淑儷併列為被告，即無理由，該
    部分應予駁回，先予敘明。
  (二)按各共有人除因物之使用目的不能分割，或契約定有不分割
    之期限者外，得隨時請求分割共有物，民法第823 條第1 項
    定有明文，次按分割共有物之訴，係就有共有關係之共有物
    ，以消滅共有關係為目的，予以分割，使共有人就共有物之
    一部分單獨取得所有權之形成訴訟。又分割共有物既對物之
    權利有所變動，即屬處分行為之一種，凡因繼承於登記前已
    取得不動產物權者，其取得雖受法律之保護，不以其未經繼
    承登記而否認其權利，但繼承人如欲分割其因繼承而取得公
    同共有之遺產，因屬於處分行為，依民法第759 條規定，自
    非先經繼承登記，不得為之，且為訴訟經濟計，當事人一訴
    請求辦理繼承登記後再為分割，並無不可，此有最高法院68
    年度第13次民事庭會議、70年度第2 次民事庭會議決議、69
    年台上字第1012號判例意旨可資參照。經查，系爭土地原為
    兩造（除被告王淑賢、王淑儷外）所共有，權利範圍各如附
    表所示，且無因使用目的不能分割之情形，共有人間亦無不
    為分割之協議，又系爭土地之共有人王復來於46年11月10日
    死亡，其權利範圍36分之6 由被告王德瑞、王陳梅英、王宇
    彤、王德繁、王德元、林金城、蘇美雲、林志明、林秀孺、
    林秀珍、簡林菊、林勝美、林秀華、林秀英、林王嫌、陳王
    月端、梁王佰、王瑀心、許王秀智、王秀雲、許王乃共同繼
    承為公同共有，惟迄今仍未辦理繼承登記，各應繼分比例如
    附表所示等情，業據被告王德瑞等提出系爭土地登記簿謄本
    、地籍圖、繼承系統表及戶口名簿為證，且原告及其餘被告
    均未加以爭執，自堪信為真實，是原告起訴請求分割系爭土
    地，併同請求被告王德瑞等人（除被告王淑賢、王淑儷以外
    ）辦理繼承登記，均無不合，應予准許。
  (三)次按共有物之分割，依共有人協議之方法行之。分割之方法
    不能協議決定，或於協議決定後因消滅時效完成經共有人拒
    絕履行者，法院得因任何共有人之請求，命為以原物分配於
    各共有人。但各共有人均受原物之分配顯有困難者，得將原
    物分配於部分共有人。以原物為分配時，因共有人之利益或
    其他必要情形，得就共有物之一部分仍維持共有。民法第82
    4 條第1 項、第2 項第1 款、第4 項分別定有明文。又法院
    為裁判分割前，應顧及公平、當事人之聲明、應有部分之比
    例與實際是否相當、共有物之客觀情狀、性質、價格與經濟
    價值、共有利益、各共有人之主觀因素與使用現狀、利害關
    係等因素為綜合判斷。經查：
 (1)兩造均同意按附表所示之比例及附圖所示方案分割系爭土地
    。
 (2)附圖編號A 所示土地上有被告王偵燦、王焰搭建之門牌號
    碼高雄市○○區○○路162 巷10號之四層樓建物1 間，其餘
    均為空地、果樹等情，業據本院勘驗現場時查明在卷，並製
    有勘驗筆錄在卷可憑（見本院卷第34頁）另有現場照片附卷
    可參（見本院卷第9 頁至第10頁），足見按附圖所示方案分
    割，除能保留被告王偵燦、王焰原有之建物外，並不影響
    各共有人之分得土地之完整性及利用性。
 (3)又系爭土地地目為建，且其使用分區及使用地類別均登記為
    空白未有特殊限制等情，此有土地登記第二類謄本附卷可稽
    （見本院99年度司鳳簡調字第347 號卷第8 頁），顯見系爭
    土地之分割不受農業發展條例及最小分割單位等相關規定拘
    束。
 (4)綜上，本院審酌依附表之應有部分比例按附圖所示之分割方
    案，即將附圖編號A 所示土地，面積875.14平方公尺，分由
    被告王偵燦、王源澤、王焰分別依應有部分各44分之17、
    44分之15、44分之12之比例保持共有；附圖編號Ｂ所示土地
    ，面積238.67平方公尺，分由王復來之繼承人即被告王德瑞
    、王陳梅英、王宇彤、王德繁、王德元、林金城、蘇美雲、
    林志明、林秀孺、林秀珍、簡林菊、林勝美、林秀華、林秀
    英、林王嫌、陳王月端、梁王佰、王瑀心、許王秀智、王秀
    雲、許王乃各按應繼分比例保持公同共有；附圖編號C 所示
    土地，面積198.89平方公尺，分由被告王清穆、王恒雄、王
    宏州、王和憲、王秋雄分別依應有部分各15分之1 、15分之
    1 、15分之6 、15分之3 、15分之4 之比例保持共有；附圖
    編號D 所示土地，面積119.34平方公尺，分歸被告財政部國
    有財產局所有，為兩造（不含非共有人之被告王淑賢、王淑
    儷）所同意之方案，且符合系爭土地使用之現狀，分割後之
    土地符合全體共有人在經濟層面上之最大利益，復無法定不
    得分割之限制等情，堪認屬對兩造最適當之分割方案。
五、綜上所述，原告為系爭土地之共有人，系爭土地查無使用目
    的不能分割或契約訂有不能分割期限等情事，原告除請求被
    告王淑賢、王淑儷參與分割並辦理登記部分，因其2 人非系
    爭土地之共有人應予駁回外，其餘請求裁判分割併請求被告
    王德瑞應就其被繼承人王復來所有系爭土地之權利範圍36分
    之6 ，辦理繼承登記，均有理由。又本院審酌系爭土地之使
    用現狀、整體利用之效益、共有人之利益及意願等情，認系
    爭土地依附表及附圖所示之方法分割，亦屬適當，爰判決如
    主文第1 項及第2 項所示。
六、末按分割共有物之訴實質上並無所謂何造勝訴敗訴之問題，
    是以如將訴訟費用完全命形式上敗訴之被告負擔，實欠公允
    。本院審酌兩造各自因本件訴訟所得到之利益，認本件之訴
    訟費用，應由兩造按其原應有部分之比例負擔為宜，即如附
    表所示。
七、據上論結，本件原告之訴為一部有理由，一部無理由，應依
    民事訴訟法第79條前段、第80條之1 、第85條第1 項後段、
    第2 項，判決如主文。
中    華    民    國  100     年    11    月    23    日
                  民事第三庭  審判長法  官  黃宏欽
                                    法  官  楊淑儀
                                    法  官  謝宗翰
以上正本係照原本作成。
如對本判決上訴，須於判決送達後20日內向本院提出上訴狀。如
委任律師提起上訴者，應一併繳納上訴審裁判費。
中    華    民    國  100     年    11    月    23    日
                                    書記官  王居玲
附表一：
┌────┬────┬───────┬─────────┬─────────┬─────────┐
│        │共有人  │原應有部分比例│分割後占分得土地之│備註              │負擔訴訟費用比例  │
│        │        │              │比例              │                  │                  │
├────┼────┼───────┼─────────┼─────────┼─────────┤
│原告    │王秋雄  │108分之4      │如附圖編號C 所示土│                  │108分之4          │
│        │        │              │地之應有部分：15分│                  │                  │
│        │        │              │之4               │                  │                  │
├────┼────┼───────┼─────────┼─────────┼─────────┤
│被告（  │王清穆  │108分之1      │如附圖編號C 所示土│                  │108分之1          │
│下同）  │        │              │地之應有部分：15分│                  │                  │
│        │        │              │之1               │                  │                  │
├────┼────┼───────┼─────────┼─────────┼─────────┤
│        │王恒雄  │108分之1      │如附圖編號C 所示土│                  │108分之1          │
│        │        │              │地之應有部分：15分│                  │                  │
│        │        │              │之1               │                  │                  │
├────┼────┼───────┼─────────┼─────────┼─────────┤
│        │王宏州  │36分之2       │如附圖編號C 所示土│                  │36分之2           │
│        │        │              │地之應有部分：15分│                  │                  │
│        │        │              │之6               │                  │                  │
├────┼────┼───────┼─────────┼─────────┼─────────┤
│        │王和憲  │36分之1       │如附圖編號C 所示土│                  │36分之1           │
│        │        │              │地之應有部分：15分│                  │                  │
│        │        │              │之3               │                  │                  │
├────┼────┼───────┼─────────┼─────────┼─────────┤
│        │財政部國│36分之3       │如附圖編號D 所示土│                  │36分之3           │
│        │有財產局│              │地之全部          │                  │                  │
├────┼────┼───────┼─────────┼─────────┼─────────┤
│        │王源澤  │24分之5       │如附圖編號A 所示土│                  │24分之5           │
│        │        │              │地之應有部分：44分│                  │                  │
│        │        │              │之15              │                  │                  │
├────┼────┼───────┼─────────┼─────────┼─────────┤
│        │王焰  │12分之2       │如附圖編號A 所示土│                  │12分之2           │
│        │        │              │地之應有部分：44分│                  │                  │
│        │        │              │之12              │                  │                  │
├────┼────┼───────┼─────────┼─────────┼─────────┤
│        │王偵燦  │72分之17      │如附圖編號A 所示土│                  │72分之17          │
│        │        │              │地之應有部分：44分│                  │                  │
│        │        │              │之17              │                  │                  │
├────┼────┼───────┼─────────┼─────────┼─────────┤
│王復來之│王德瑞  │與其他王復來之│與其他王復來之繼承│應繼分比例為12分之│與其他王復來之    │
│繼承人即│        │繼承人公同共有│人公同共有如附圖編│1                 │繼承人連帶負擔    │
│被告（下│        │36分之6       │號B 所示土地之全部│                  │36分之6           │
│同）    │        │              │                  │                  │                  │
├────┼────┼───────┼─────────┼─────────┼─────────┤
│        │王陳梅英│同上          │同上              │應繼分比例為24分之│同上              │
│        │        │              │                  │1                 │                  │
├────┼────┼───────┼─────────┼─────────┼─────────┤
│        │王宇彤  │同上          │同上              │應繼分比例為24分之│同上              │
│        │        │              │                  │1                 │                  │
├────┼────┼───────┼─────────┼─────────┼─────────┤
│        │王德繁  │同上          │同上              │應繼分比例為12分之│同上              │
│        │        │              │                  │1                 │                  │
├────┼────┼───────┼─────────┼─────────┼─────────┤
│        │王德元  │同上          │同上              │應繼分比例為12分之│同上              │
│        │        │              │                  │1                 │                  │
├────┼────┼───────┼─────────┼─────────┼─────────┤
│        │林金城  │同上          │同上              │應繼分比例為72分之│同上              │
│        │        │              │                  │1                 │                  │
├────┼────┼───────┼─────────┼─────────┼─────────┤
│        │蘇美雲  │同上          │同上              │應繼分比例為26208 │同上              │
│        │        │              │                  │分之79            │                  │
├────┼────┼───────┼─────────┼─────────┼─────────┤
│        │林志明  │同上          │同上              │應繼分比例為26208 │同上              │
│        │        │              │                  │分之95            │                  │
├────┼────┼───────┼─────────┼─────────┼─────────┤
│        │林秀孺  │同上          │同上              │應繼分比例為26208 │同上              │
│        │        │              │                  │分之95            │                  │
├────┼────┼───────┼─────────┼─────────┼─────────┤
│        │林秀珍  │同上          │同上              │應繼分比例為26208 │同上              │
│        │        │              │                  │分之95            │                  │
├────┼────┼───────┼─────────┼─────────┼─────────┤
│        │簡林菊  │同上          │同上              │應繼分比例為72分之│同上              │
│        │        │              │                  │1                 │                  │
├────┼────┼───────┼─────────┼─────────┼─────────┤
│        │林勝美  │同上          │同上              │應繼分比例為72分之│同上              │
│        │        │              │                  │1                 │                  │
├────┼────┼───────┼─────────┼─────────┼─────────┤
│        │林秀華  │同上          │同上              │應繼分比例為72分之│同上              │
│        │        │              │                  │1                 │                  │
├────┼────┼───────┼─────────┼─────────┼─────────┤
│        │林秀英  │同上          │同上              │應繼分比例為72分之│同上              │
│        │        │              │                  │1                 │                  │
├────┼────┼───────┼─────────┼─────────┼─────────┤
│        │林王嫌  │同上          │同上              │應繼分比例為12分之│同上              │
│        │        │              │                  │1                 │                  │
├────┼────┼───────┼─────────┼─────────┼─────────┤
│        │陳王月端│同上          │同上              │應繼分比例為12分之│同上              │
│        │        │              │                  │1                 │                  │
├────┼────┼───────┼─────────┼─────────┼─────────┤
│        │梁王佰  │同上          │同上              │應繼分比例為12分之│同上              │
│        │        │              │                  │1                 │                  │
├────┼────┼───────┼─────────┼─────────┼─────────┤
│        │王瑀心  │同上          │同上              │應繼分比例為12分之│同上              │
│        │        │              │                  │1                 │                  │
├────┼────┼───────┼─────────┼─────────┼─────────┤
│        │許王秀智│同上          │同上              │應繼分比例為12分之│同上              │
│        │        │              │                  │1                 │                  │
├────┼────┼───────┼─────────┼─────────┼─────────┤
│        │王秀雲  │同上          │同上              │應繼分比例為12分之│同上              │
│        │        │              │                  │1                 │                  │
├────┼────┼───────┼─────────┼─────────┼─────────┤
│        │許王乃  │同上          │同上              │應繼分比例為12分之│同上              │
│        │        │              │                  │1                 │                  │
└────┴────┴───────┴─────────┴─────────┴─────────┘